【裁判字號】    98,台上,5372
【裁判日期】    980917
【裁判案由】    違反貪污治罪條例
【裁判全文】
最高法院刑事判決            九十八年度台上字第五三七二號
上  訴  人  台灣高等法院台南分院檢察署檢察官
上  訴  人
即  被  告  甲○○
被      告  乙○○
上列上訴人等因被告等違反貪污治罪條例案件，不服台灣高等法
院台南分院中華民國九十七年六月十日第二審更審判決（九十六
年度上更(一)字第四一八號，起訴案號：台灣台南地方法院檢察署
九十二年度偵字第六三八一、七七一九、一一六七九號），提起
上訴，本院判決如下：
    主  文
原判決撤銷，發回台灣高等法院台南分院。
    理  由
本件原判決撤銷第一審關於上訴人即被告甲○○連續收受賄賂部
分之科刑判決，改判論處甲○○依據法令從事公務之人員，對於
職務上之行為，收受賄賂罪刑〔即收受新台幣（下同）六萬元部
分，處有期徒刑三年，褫奪公權三年；至收受二十二萬五千元部
分，不另為無罪之諭知。被訴背信部分，業經第一審諭知無罪之
判決確定〕；另維持第一審諭知被告乙○○無罪（收受二十二萬
四千元）之判決，駁回檢察官就乙○○部分在第二審之上訴；固
非無見。
惟查：（一）甲○○部分：貪污治罪條例第五條第一項第三款對
於職務上之行為收受賄賂罪，以他人有行求賄賂之事實為前提，
若他人所交付之物並非基於行賄意思，則其物即非賄賂，自無收
受賄賂可言。反之，若他人所交付之物係基於行賄意思，則其物
即屬賄賂，無論行賄之他人係直接或間接交付該物，均不影響該
物係賄賂之性質。１、原判決以甲○○自偵查至原審審理時，均
自白其就所承辦漢茵工程顧問股份有限公司（下稱漢茵公司）請
領四百五十二萬二千八百十八元設計費之職務，向漢茵公司實際
負責人郭炎塗收取六萬元之事實，且與郭炎塗於第一審供述之情
節相符，因認甲○○對於職務上之行為收受郭炎塗交付之賄賂六
萬元等情（見原判決正本第七頁理由欄甲、貳之三）。然郭炎塗
於第一審係證稱：過年期間，彼有以紅包袋裝現金六萬元交給甲
○○，因為「六」是吉祥數字，故包六萬元；包六萬元給甲○○
時，是說給他過年的，甲○○事先未向彼要求等語（見第一審卷
乙第二０、二一頁）。原判決謂甲○○之自白與郭炎塗第一審之
供述相符，因認甲○○所收受之六萬元係賄賂，核與上引卷內證
據資料未盡一致，有證據上理由矛盾之違法。２、原判決援引郭
炎塗於第一審證稱：「我是覺得他（指甲○○，下同）幫忙我很
多，臨時決定請他過來，包個紅包給他」、「以公司立場來講，
甲○○並沒有幫忙，他反而讓我們損失四百多萬元，但當時實際
上沒有辦法，我非接受不可」等語，認定郭炎塗係因請款事宜，
覺得受甲○○幫忙甚多，因而行賄等情（見原判決正本第七頁理
由欄甲、貳之四(一)）；並以甲○○收受該六萬元時，已明知係與
其職務行為有對價性，且其與郭炎塗係因處理海安路地下街工程
而認識，並非舊識，亦無私人情誼，卻仍予收受，其行為顯已侵
害公務員職務行為之不可收買性而成立收賄犯行（見原判決正本
第八頁理由欄甲、貳之四(三)）。但於論斷甲○○收受乙○○所交
付之二十二萬五千元部分，卻謂甲○○雖明知該款項係郭炎塗感
謝幫忙漢茵公司請款事宜，然郭炎塗就該四十四萬九千元部分並
無直接行賄甲○○之意思，甲○○收受該二十二萬五千元之行為
與收受賄賂罪之構成要件尚有未合（見原判決正本第二四頁理由
欄丙、）。對於甲○○收受同屬郭炎塗因感謝幫忙漢茵公司請
款事宜所交付之款項是否為「賄賂」，前後理由之說明顯然齟齬
，有理由矛盾之違誤。（二）乙○○部分：１、被告以外之人於
審判外之言詞或書面陳述，除法律有規定者外，不得作為證據，
刑事訴訟法第一百五十九條第一項定有明文。而所謂法律有規定
者，包括同法第一百五十九條之一至同法條之三及同法條之五之
以傳聞證據具有證據能力之例外情形在內。原判決就證人郭炎塗
於法務部調查局台南市調查站調查員詢問及台灣台南地方法院檢
察署（下稱台南地檢署）檢察官訊問時之陳述，是否符合刑事訴
訟法第一百五十九條之二及同法條之一第二項具有證據能力之例
外情形未加說明，徒以郭炎塗之上開陳述均屬審判外之陳述，率
認各該陳述不具證據能力，均不得作為證據（見原判決正本第一
四頁理由欄乙、貳），自有違背證據法則及判決理由不備之違法
。又證人郭炎塗於民國九十二年九月十九日台南地檢署檢察官訊
問時，係以證人身分接受訊問，並已依法具結（見第七七一九號
偵查卷第二三六至二三八頁）；原判決謂郭炎塗於偵查中以證人
身分所為之陳述未經具結，依刑事訴訟法第一百五十八條之三規
定，應不具證據能力云云（見原判決正本第一四頁理由欄乙、貳
），亦與卷內資料不符。２、刑法於九十四年二月二日修正公布
，並自九十五年七月一日施行。有關公務員之定義已有修正，凡
受國家或地方自治團體所屬機關依法委託，從事與委託機關權限
有關之公共事務者，因受託人得於其受任範圍內行使委託機關公
務上之權力，其承辦人員應屬刑法上公務員，故修正後刑法第十
條第二項第二款將之明定為刑法所稱之公務員。再貪污治罪條例
第二條原規定「依據法令從事公務之人員，犯本條例之罪者，依
本條例處斷；其受公務機關委託承辦公務之人，犯本條例之罪者
，亦同。」亦於九十五年五月三十日配合刑法之修正而修正公布
為「公務員犯本條例之罪者，依本條例處斷。」同自九十五年七
月一日起施行，與刑法採同一之公務員定義。原判決援引證人即
台南市長許添財之證詞，認定乙○○僅係台南市長聘任之台南市
政府顧問，並參加海安路地下街ＢＯＴ推動小組，對行政單位而
言，基本上該推動小組之會議結論只是參考用，故乙○○並非受
公務機關（台南市政府）委託承辦公務之人等情（見原判決正本
第一七頁理由欄乙、伍之一(二)）。然依卷附甲○○於九十二年一
月二十日簽請准予給付漢茵公司四百五十二萬二千八百十八元之
簽呈說明一、二、九記載，該項簽請給付款項事宜，係依據海安
路地下街ＢＯＴ推動小組九十一年十一月八日及九十二年一月十
日兩次會議結論辦理等情（見第六三八一號偵查卷第一宗第四九
至五二頁）；則海安路地下街ＢＯＴ推動小組之會議結論，似係
台南市政府相關承辦人員辦理相關公務之依據，非僅供參考之用
。從而，本件台南市長究係依據何法令聘任乙○○為台南市政府
顧問？又係依據何法令成立海安路地下街ＢＯＴ推動小組？該小
組成員為何？職權如何？是否與台南市政府之公權力行使有關？
倘與公權力之行使無關，如何得為甲○○簽請給付款項之依據？
此俱與乙○○是否屬公務員、其犯罪是否成立等事項攸關，原審
未予究明釐清，率行判決諭知乙○○無罪，併有判決理由不備及
調查未盡之違法。檢察官及甲○○上訴意旨分別指摘原判決不當
，均非無理由，應認原判決仍有撤銷發回更審之原因。至於原判
決理由欄丙甲○○不另為無罪諭知部分（原判決正本第二三至二
四頁），基於審判不可分之原則，併予發回。
據上論結，應依刑事訴訟法第三百九十七條、第四百零一條，判
決如主文。
中    華    民    國  九十八  年    九    月   十七   日
                      最高法院刑事第七庭
                          審判長法官  林  永  茂
                                法官  吳  昆  仁
                                法官  蘇  振  堂
                                法官  蕭  仰  歸
                                法官  林  立  華
      本件正本證明與原本無異
                                      書  記  官
中    華    民    國  九十八  年    九    月  二十一  日
                                                    Ｒ


司法院資訊處製作；財團法人民間司法改革基金會備份。
